【裁判字號】    95,訴,664
【裁判日期】    951229
【裁判案由】    分割共有物
【裁判全文】
臺灣彰化地方法院民事判決  95年度訴字第664號
原      告  辛○○
                      3號
訴訟代理人  庚○○
被      告  戊○○
            甲○○
            丁○○
            乙○○
上列二人共同
法定代理人  己○○
上列當事人間請求分割共有物事件，本院於民國95年12月29日言
詞辯論終結，判決如下：
    主  文
被告丁○○、乙○○應就其被繼承人丙○○所遺坐落彰化縣和美
鎮○○段一九一地號、地目田、面積五三一五平方公尺之土地，
應有部分九分之一辦理繼承登記。
兩造共有上開土地，分割為附圖即彰化縣和美地政事務所民國九
十五年十二月十四日土地複丈成果圖所示，編號a 部分、面積二
六五七平方公尺分歸原告取得；編號b 部分、面積一四七六平方
公尺分歸被告甲○○取得；編號c 部分、面積五九一平方公尺分
歸被告戊○○取得；編號d 部分、面積五九一平方公尺分歸被告
丁○○、乙○○公同共有取得。
訴訟費用由兩造按附表所示原應有部分比例負擔。
    事實及理由
甲、程序方面：
一、按訴狀送達後，原告不得將原訴變更或追加他訴。但該訴訟
    標的對於數人必須合一確定時，追加其原非當事人之人為當
    事人，或不甚礙被告之防禦及訴訟之終結者，不在此限，民
    事訴訟法第255 條第1 項第5 款、第7 款分別定有明文。又
    共有物之分割，於共有人全體有法律上之利害關係，須共有
    人全體始得為之，故請求分割共有物之訴，屬於民事訴訟法
    第56條第1 項所稱訴訟標的，對於共同訴訟之各人必須合一
    確定者（最高法院42年台上字第318 號判例意旨參照）。查
    ，本件係分割共有物之訴，其訴訟標的必須對於全體共有人
    或其全體繼承人合一確定，則原告嗣後追加原共有人丙○○
    之繼承人丁○○、乙○○（下稱丁○○等2 人）為被告，並
    追加渠等應就被繼承人丙○○所遺後開土地應有部分9 分之
    1 辦理繼承登記，核與前開規定，並無不合，應予准許。
二、被告丁○○等2 人受合法通知，未於言詞辯論期日到場，核
    無民事訴訟法第386 條各款所列情形，爰依原告之聲請，由
    其一造辯論而為判決，先予敘明。
乙、實體方面：
一、原告主張：坐落彰化縣和美鎮○○段191 地號、地目田、面
    積5,315 平方公尺之土地（下稱系爭土地）為原告、被告戊○○、甲○○及被告丁○○等2 人之被繼承人丙○○共有，
    後丙○○於民國95年2 月10日死亡，被告丁○○等2 人為其
    繼承人，迄未辦理繼承登記，爰依民法第759 條規定，請求
    渠等辦理繼承登記。系爭土地兩造應有部分比例如附表所示
    ，兩造就系爭土地並無因物之使用目的不能分割之情事，亦
    未有不分割之協議，屢經協調分割，均無法解決，爰依民法
    第823 條、第824 條規定請求裁判分割，方割方法則請求依
    附圖即彰化縣和美地政事務所95年12月14日土地複丈成果圖
    所示方案分割（其中編號d 擬分配人誤載為丙○○，應更正
    為被告丁○○等2 人）等語。並聲明：除訴訟費用負擔比例
    外，如主文所示。
二、被告之聲明及陳述：
（一）被告戊○○、甲○○則以：被告戊○○已在系爭土地上耕
      作四、五十年，當初約定由被告戊○○管理系爭土地，原
      告則管理同段1343之1 地號、1334之1 地號其中一筆土地
      ，故不同意分割系爭土地，僅願意辦理交換等語，資為抗
      辯。並聲明：原告之訴駁回。訴訟費用由原告負擔。
（二）被告丁○○等2 人經合法通知，未於言詞辯論期日到場，
      亦未提出書狀作何聲明或陳述。
三、得心證之理由：
（一）按各共有人，得隨時請求分割共有物。共有物之分割方法
      不能協議決定者，法院得因任何共有人之聲請，命以原物
      分配於各共有人，民法第823 條第1 項、第824 條第2 項
      分別定有明文。本件原告主張上揭事實，已據其提出與所
      述相符之土地所有權狀、土地登記謄本及地籍圖謄本為證
      ，堪信為真實。至被告戊○○、甲○○雖以前情置辯，惟
      按共有土地分割之前，各共有人間就土地特定部分有無分
      管之存在，及就共有土地使用之狀態，僅係法院裁判分割
      之參考資料，並無拘束法院定分割方法之效力。況分管乃
      係共有人對於共有土地使用管理方法所為之協議，以繼續
      維持共有關係為存在之前提要件，與共有物分割乃在消滅
      共有關係者，性質上截然不同，分管並不等於分割。且原
      告否認與共有人間存有分管契約，被告戊○○、甲○○復
      未能舉證以實其說，則被告戊○○、甲○○辯稱：因約定
      由被告戊○○管理系爭土地，故不同意分割云云，委無足
      取。
（二）次按因繼承、強制執行、公用徵收或法院之判決，於登記
      前已取得不動產物權者，非經登記，不得處分其物權，民
      法第759 條著有規定。又分割共有物，性質上為處分行為
      ，依民法第759 條規定，共有不動產之共有人中有人死亡
      時，於其繼承人未為繼承登記以前，固不得分割共有物。
      惟上訴人如於本件訴訟中，請求死亡共有人之繼承人辦理
      繼承登記，並合併對繼承人及其餘共有人為分割共有物之
      請求，不但符合訴訟經濟原則，抑與民法第759 條及強制
      執行法第130 條規定之旨趣無違（最高法院69年台上字第
      1012號判例意旨參照）。經查：系爭土地原共有人丙○○
      業於95年2 月10日死亡，被告丁○○等2 人為其子女（丙○○之配偶葉惠芬業已辦理拋棄繼承，故無繼承權），均
      為其法定繼承人，迄未辦理繼承登記，有土地登記謄本、
      被繼承人丙○○及被告丁○○等2 人戶籍謄本在卷可稽，
      足認屬實，則原告起訴請求分割系爭土地同時，併請求共
      有人丙○○之繼承人即被告丁○○等2 人就丙○○所遺系
      爭土地應有部分9 分之1 辦理繼承登記，尚無不合，應准
      許之。
（三）查系爭土地地目為田，呈南北走向長方形，南側臨不知名
      之道路對外聯絡，東、西、北側則與訴外人所有田地毗鄰
      ，現為被告戊○○種植水稻占有使用中等情，為原告及曾
      到庭之被告戊○○、甲○○所不爭執，並有勘驗筆錄、現
      場略圖在卷可稽，應認為真實。
（四）按共有物分割方法，法院應斟酌當事人之聲明，共有物之
      性質，經濟效用及全體共有人之利益等公平決之。關於系
      爭土地之分割方法，有原告提出如附圖所示方案，該方案
      採南北向分割，分割後各共有人分配取得之土地均面臨不
      知名道路，可直接對外聯絡，且各共有人分配取得土地皆
      為長方形，便於日後耕作，客觀上對各共有人亦無不利之
      處，至被告戊○○、甲○○雖不同意該方案，惟被告戊○○、甲○○迄未提出不同方案，本院自無從斟酌。
（五）綜上，本院審酌系爭土地使用現狀、共有人之意願、全體
      共有人之利益等一切情狀，認為系爭土地以附圖所示方案
      分割，尚稱妥當。爰諭知系爭土地之分割方法如主文第2
      項所示。
結論：本件原告之訴為有理由，依民事訴訟法第385 條第1 項前
段、第80條之1 ，判決如主文。
中    華    民    國    95    年    12    月    29    日
                  民事第一庭    法  官  游秀雯
以上正本係照原本作成。
如對判決上訴，應於判決送達後20日內向本院提出上訴狀。
中    華    民    國    95    年    12    月    29    日
                                書記官  張西武
附表：
┌──────────┬───────────────┐
│共有人姓名          │原應有部分比例                │
│                    │即應負擔之訴訟費用比例        │
├──────────┼───────────────┤
│辛○○              │2分之1                        │
├──────────┼───────────────┤
│戊○○              │180分之20                     │
├──────────┼───────────────┤
│甲○○              │180分之50                     │
├──────────┼───────────────┤
│丁○○              │公同共有9分之1                │
│乙○○              │連帶負擔                      │
└──────────┴───────────────┘


司法院資訊處製作；財團法人民間司法改革基金會備份。
